ACORDAO-COMPLETO-2473926

ACÓRDÃO 12337/2021 ATA 32/2021 - SEGUNDA CÂMARA

VISTOS, relatados e discutidos estes autos de tomada de contas especial instaurada pela Secretaria Especial do Desenvolvimento Social, em desfavor de Liberalino Ribeiro de Almeida Neto, em razão de não comprovação da regular aplicação de parte dos recursos repassados pelo Fundo Nacional de Assistência Social (FNAS) ao município de Vitória do Xingu - PA, no período de 1/1/2010 a 31/12/2010, na modalidade fundo a fundo.
ACORDAM os Ministros do Tribunal de Contas da União, reunidos em sessão de 2ª Câmara, ante as razões expostas pelo Relator, em:
9.1. considerar revel o responsável Liberalino Ribeiro de Almeida Neto (CPF: XXX.430.194-XX) , para todos os efeitos, dando-se prosseguimento ao processo, com fulcro no art. 12, § 3º, da Lei 8.443/1992;
9.2. julgar irregulares, nos termos dos arts. 1º, inciso I, 16, inciso III, alíneas "b" e "c", da Lei 8.443/1992, c/c os arts. 19 e 23, inciso III, da mesma Lei, as contas do responsável Liberalino Ribeiro de Almeida Neto, condenando-o ao pagamento da importância a seguir especificada, atualizada monetariamente e acrescida dos juros de mora, calculada a partir da data discriminada até a data da efetiva quitação do débito, fixando-lhe o prazo de quinze dias, para que comprove, perante o Tribunal, o recolhimento da referida quantia aos cofres do Fundo Nacional de Assistência Social, nos termos do art. 23, inciso III, alínea "a", da citada lei, c/c o art. 214, inciso III, alínea "a", do Regimento Interno do TCU;
	Data de ocorrência
	Valor histórico (R$) 

	31/12/2010
	6.101,05

9.3. aplicar ao responsável Liberalino Ribeiro de Almeida Neto a multa prevista no art. 57 da Lei 8.443/1992 c/c o art. 267 do Regimento Interno do TCU, no valor de R$ 3.000,00 (três mil reais) , fixando-lhe o prazo de quinze dias, a contar da notificação, para que comprove, perante o Tribunal (art. 214, III, alínea "a", do Regimento Interno do TCU) , o recolhimento da dívida aos cofres do Tesouro Nacional, atualizada monetariamente desde a data do presente acórdão até a do efetivo recolhimento, se pagas após o vencimento, na forma da legislação em vigor;
9.4. autorizar, desde logo, a cobrança judicial das dívidas, caso não atendidas as notificações, na forma do disposto no art. 28, inciso II, da Lei 8.443/1992;
9.5. autorizar também, desde logo, se requerido, com fundamento no art. 26 da Lei 8.443, de 1992, c/c o art. 217, §§ 1º e 2º do Regimento Interno do TCU, o parcelamento das dívidas em até 36 parcelas, incidindo, sobre cada parcela, corrigida monetariamente, os correspondentes acréscimos legais, fixando-lhe o prazo de quinze dias, a contar do recebimento das notificações, para comprovar, perante o Tribunal, o recolhimento da primeira parcela, e de trinta dias, a contar da parcela anterior, para comprovar os recolhimentos das demais parcelas, devendo incidir, sobre cada valor mensal, atualizado monetariamente, os juros de mora devidos, no caso do débito, na forma prevista na legislação em vigor, alertando o responsável de que a falta de comprovação do recolhimento de qualquer parcela importará o vencimento antecipado do saldo devedor, nos termos do § 2º do art. 217 do Regimento Interno deste Tribunal;
9.6. enviar cópia desta deliberação à Secretaria Especial do Desenvolvimento Social e ao responsável, para ciência, e ao Procurador-Chefe da Procuradoria da República no Estado do Pará, nos termos do § 3º do art. 16 da Lei 8.443/1992 c/c o § 7º do art. 209 do Regimento Interno do TCU, para adoção das medidas cabíveis;
9.7. informar à Procuradoria da República no Estado do Pará, à Secretaria Especial do Desenvolvimento Social e ao responsável que a presente deliberação, acompanhada do Relatório e do Voto que a fundamentam, está disponível para a consulta no endereço www.tcu.gov.br/acordaos;
9.8. informar à Procuradoria da República no Estado do Pará que, nos termos do parágrafo único do art. 62 da Resolução-TCU 259/2014, os procuradores e membros do Ministério Público credenciados nesta Corte podem acessar os presentes autos de forma eletrônica e automática, ressalvados apenas os casos de eventuais peças classificadas como sigilosas, as quais requerem solicitação formal.

Tomada de contas especial instaurada pela Secretaria Especial do Desenvolvimento Social em razão de não comprovação da regular aplicação de parte dos recursos repassados pelo Fundo Nacional de Assistência Social (FNAS) ao município de Vitória do Xingu - PA, no período de 1/1/2010 a 31/12/2010, na modalidade fundo a fundo.

Segunda Câmara

Município de Vitória do Xingu - PA.

3. Interessados/Responsáveis:
3.1. Interessado: Secretaria Especial do Desenvolvimento Social.
3.2. Responsável: Liberalino Ribeiro de Almeida Neto (XXX.430.194-XX).

13.1. Ministros presentes: Bruno Dantas (Presidente), Augusto Nardes (Relator), Aroldo Cedraz e Raimundo Carreiro.
13.2. Ministros-Substitutos presentes: Marcos Bemquerer Costa e André Luís de Carvalho.

AUGUSTO NARDES

Adoto como relatório, com os ajustes de forma considerados cabíveis, a instrução de mérito elaborada no âmbito da Secretaria de Controle Externo de Tomada de Contas Especial - SecexTCE (peça 29) , acolhida pelo corpo dirigente da unidade técnica especializada (peças 30 e 31) , contando, ainda, com a anuência do Ministério Público junto a este Tribunal (peça 32) :
"INTRODUÇÃO
Cuidam os autos de tomada de contas especial instaurada por Secretaria Especial do Desenvolvimento Social, em desfavor de Liberalino Ribeiro de Almeida Neto (CPF: XXX.430.194-XX) , em razão de não comprovação da regular aplicação dos recursos repassados pela União dos recursos recebidos do Fundo Nacional de Assistência Social.
HISTÓRICO
Em 1/10/2020, com fundamento na IN/TCU 71/2012, alterada pela IN/TCU 76/2016 e DN/TCU 155/2016, o dirigente da instituição Secretaria Especial do Desenvolvimento Social autorizou a instauração da tomada de contas especial (peça 22) . O processo foi registrado no sistema e-TCE com o número 3492/2019.
Os recursos repassados pelo Fundo Nacional de Assistência Social a município de Vitória do Xingu - PA, no período de 1/1/2010 a 31/12/2010, na modalidade fundo a fundo, foram auditados pelo Departamento Nacional de Auditoria do SUS (Denasus) conforme consignado . 
O fundamento para a instauração da Tomada de Contas Especial, conforme consignado na matriz de responsabilização elaborada pelo tomador de contas, foi a constatação da seguinte irregularidade: 
Não comprovação da boa e regular aplicação dos recursos federais repassados à Prefeitura Municipal de Vitória do Xingu - PA, utilizados na contratação de serviços de frete de veículos junto a pessoas físicas identificadas no recibo de despesa que não são proprietárias dos veículos no exercício de 2016.
O responsável arrolado na fase interna foi devidamente comunicado e, diante da ausência de justificativas suficientes para elidir a irregularidade e da não devolução dos recursos, instaurou-se a tomada de contas especial.
No relatório (peça 28) , o tomador de contas concluiu que o prejuízo importaria no valor original de R$ 6.101,05, imputando-se a responsabilidade a Liberalino Ribeiro de Almeida Neto, Prefeito Municipal, no período de 1/1/2008 a 31/12/2012, na condição de gestor dos recursos. 
Em 9/10/2020, a Controladoria-Geral da União emitiu o relatório de auditoria (peça 31) , em concordância com o relatório do tomador de contas. O certificado de auditoria e o parecer do dirigente do órgão de controle interno concluíram pela irregularidade das presentes contas (peças 32 e 33) .
Em 22/10/2020, o ministro responsável pela área atestou haver tomado conhecimento das conclusões contidas no relatório e certificado de auditoria, bem como do parecer conclusivo do dirigente do órgão de controle interno, manifestando-se pela irregularidade das contas, e determinou o encaminhamento do processo ao Tribunal de Contas da União (peça 34) .
Na instrução inicial (peça 37) , analisando-se os documentos nos autos, concluiu-se pela necessidade de realização de citação para a seguinte irregularidade: 
0. Irregularidade 1: aplicação de recursos federais em finalidade diversa daquela previamente pactuada, sem autorização prévia do órgão repassador, em benefício do ente federado.
0. Evidências da irregularidade: documento técnico presente na peça 20.
0. Normas infringidas: art. 37, caput, c/c o art. 70, da Constituição da República Federativa do Brasil, art. 93 do Decreto-lei 200/1967, art. 66, do Decreto 93.872/1986, art. 7º, § 2º e art. 8º da Portaria MDS 625/2010.
0. Débito relacionado ao responsável Liberalino Ribeiro de Almeida Neto (CPF: XXX.430.194-XX) :
	Data de ocorrência
	Valor histórico (R$) 

	31/12/2010
	6.101,05

1. Cofre credor: Fundo Nacional de Assistência Social.
1. Responsável: Liberalino Ribeiro de Almeida Neto (CPF: XXX.430.194-XX) .
1. Conduta: não demonstrar a boa e regular aplicação dos recursos federais recebidos e geridos por meio do instrumento em questão.
1. Nexo de causalidade: O benefício indevido dos recursos federais resultou no desvio de finalidade na aplicação dos recursos do instrumento.
1. Culpabilidade: não há excludentes de ilicitude, de culpabilidade e de punibilidade; é razoável supor que o responsável tinha consciência da ilicitude de sua conduta; era exigível conduta diversa da praticada, qual seja, utilizar por meio dos seus gestores os recursos financeiros disponíveis na finalidade específica para a qual foram destinados. 
Encaminhamento: citação.
Em cumprimento ao pronunciamento da unidade (peça 39) , foi efetuada citação do responsável, nos moldes adiante:
 Liberalino Ribeiro de Almeida Neto - promovida a citação do responsável, conforme delineado adiante:
	Comunicação: Ofício 71446/2020 - Seproc (peça 42) 
Data da Expedição: 26/1/2021
Data da Ciência: 4/2/2021 (peça 46) 
Nome Recebedor: Irma Souza
Observação: Ofício enviado para o endereço do responsável, conforme pesquisa na base de dados no sistema do Renach, custodiada pelo TCU.
Fim do prazo para a defesa: 19/2/2021
	
	Comunicação: Ofício 71447/2020 - Seproc (peça 43) 
Data da Expedição: 26/1/2021
Data da Ciência: 4/2/2021 (peça 45) 
Nome Recebedor: Wilson Batista
Observação: Ofício enviado para o endereço do responsável, conforme pesquisa na base de dados no sistema do TSE, custodiada pelo TCU.
Fim do prazo para a defesa: 19/2/2021
	
	Comunicação: Ofício 71448/2020 - Seproc (peça 44) 
Data da Expedição: 26/1/2021
Data da Ciência: não houve (Não procurado) (peça 47) 
Observação: Ofício enviado para o endereço do responsável, conforme pesquisa na base de dados no sistema da Receita Federal, custodiada pelo TCU.
	
Conforme Despacho de Conclusão das Comunicações Processuais (peça 48) , as providências inerentes às comunicações processuais foram concluídas. 
Transcorrido o prazo regimental, o responsável Liberalino Ribeiro de Almeida Neto permaneceu silente, devendo ser considerado revel, nos termos do art. 12, § 3º, da Lei 8.443/1992.
ANÁLISE DOS PRESSUPOSTOS DE PROCEDIBILIDADE DA IN/TCU 71/2012
Avaliação de Viabilidade do Exercício do Contraditório e Ampla Defesa
Verifica-se que não houve o transcurso de mais de dez anos desde o fato gerador sem que tenha havido a notificação do responsável pela autoridade administrativa federal competente (art. 6º, inciso II, c/c art. 19 da IN/TCU 71/2012, modificada pela IN/TCU 76/2016) , uma vez que o fato gerador da irregularidade sancionada ocorreu em 31/12/2010, e o responsável foi notificado sobre a irregularidade pela autoridade administrativa competente conforme abaixo:
0. Liberalino Ribeiro de Almeida Neto, por meio do edital acostado à peça 19, publicado em 11/3/2016.
Valor de Constituição da TCE
Verifica-se, ainda, que o valor atualizado do débito apurado (sem juros) em 1/1/2017 é de R$ 9.175,98, e que apesar de ser inferior ao limite de R$ 100.000,00 constitui TCE em conjunto com o débito 3385/2019 e 1994/2018, do mesmo responsável cuja soma ultrapassa o valor de R$ 100.000,00, na forma estabelecida conforme os arts. 6º, § 1°, e 19 da IN/TCU 71/2012, modificada pela IN/TCU 76/2016. 
OUTROS PROCESSOS/DÉBITOS NOS SISTEMAS DO TCU COM OS MESMOS RESPONSÁVEIS
Informa-se que foi encontrado processo no Tribunal com o mesmo responsável:
	Responsável
	Processos

	Liberalino Ribeiro de Almeida Neto
	Processo 010.022/2012-0 [TCE, aberto, 'Convênio 53/2000 (Siafi 398857) . Objeto: construção de sistema de abastecimento de água no município']
Processo 026.197/2013-8 [TCE, encerrado, 'Convênio 31/2000 (Siafi 398689) . Objeto: Recuperação de Estrada Vicinal no Município']
Processo 001.640/2012-7 [TCE, encerrado, 'Termo Simplificado de Convênio 052/2000/MI (Siafi 398529) . Objeto: pavimentação de 9.000m² em blockret sextavado e 2.900m de meio-fio em concreto, na zona urbana do município']
Processo 012.392/2016-2 [TCE, aberto, 'Termo de Compromisso n° 289/2009 (Siafi: 658274) . Objeto: a execução da ação de Sistema de Abastecimento de Água']
Processo 020.745/2015-0 [CBEX, encerrado, 'Cobrança Executiva de débito/multa originária do (s) AC (s) AC-459-3/2014-1C, referente ao TC Processo 001.640/2012-7']
Processo 000.963/2016-0 [CBEX, encerrado, 'Cobrança Executiva de débito e multa originária do (s) AC (s) AC-6441-36/2015-1C, referente ao TC Processo 010.022/2012-0']
Processo 044.999/2020-8 [TCE, aberto, 'TCE instaurada pelo (a) Fundo Nacional de Desenvolvimento da Educação em razão de Não comprovação da regular aplicação dos recursos repassados pela União, para atendimento ao Programa Nacional de Apoio ao Transporte Escolar (Pnate) , exercício 2010, função EDUCACAO (nº da TCE no sistema: 1994/2018) ']
Processo 033.405/2019-0 [TCE, aberto, 'Tomada de Contas Especial instaurada pela Fundação Nacional de Saúde - Funasa / Ministério da Saúde, em razão da não consecução dos objetivos pactuados no Termo de Compromisso n°6/2009, celebrado com a Prefeitura Municipal de Vitória do Xingu/PA, tendo por objeto 'Apoio ao Controle da Qualidade da Água', com vigência estipulada para o período de 31/12/2009 a 1°/9/2011 - Siafi (Processo 25200.003165/2017-64 - SEI) ']
Processo 040.784/2020-7 [TCE, aberto, 'TCE instaurada pelo (a) Secretaria Especial do Desenvolvimento Social em razão de Não comprovação da regular aplicação dos recursos repassados pela União, função ASSISTENCIA SOCIAL, para atendimento à/ao PROTEÇÃO SOCIAL BÁSICA E PROTEÇÃO SOCIAL E ESPECIAL 2009. (nº da TCE no sistema: 3385/2019) ']

A tomada de contas especial está, assim, devidamente constituída e em condição de ser instruída.
EXAME TÉCNICO
Da validade das notificações:
Preliminarmente, cumpre tecer breves considerações sobre a forma como são realizadas as comunicações processuais no TCU. A esse respeito, destacam-se o art. 179, do Regimento Interno do TCU (Resolução 155, de 4/12/2002) e o art. 4º, inciso III, § 1º, da Resolução TCU 170, de 30 de junho de 2004, in verbis:
Art. 179. A citação, a audiência ou a notificação, bem como a comunicação de diligência, farse-ão:
I - mediante ciência da parte, efetivada por servidor designado, por meio eletrônico, fac-símile, telegrama ou qualquer outra forma, desde que fique confirmada inequivocamente a entrega da comunicação ao destinatário;
II - mediante carta registrada, com aviso de recebimento que comprove a entrega no endereço do destinatário;
III - por edital publicado no Diário Oficial da União, quando o seu destinatário não for localizado
 (...) 
Art. 3º As comunicações serão dirigidas ao responsável, ou ao interessado, ou ao dirigente de órgão ou entidade, ou ao representante legal ou ao procurador constituído nos autos, com poderes expressos no mandato para esse fim, por meio de:
I - correio eletrônico, fac-símile ou telegrama;
II - servidor designado;
III - carta registrada, com aviso de recebimento;
IV - edital publicado no Diário Oficial da União, quando o seu destinatário não for localizado, nas hipóteses em que seja necessário o exercício de defesa.
Art. 4º. Consideram-se entregues as comunicações:
I - efetivadas conforme disposto nos incisos I e II do artigo anterior, mediante confirmação da ciência do destinatário;
II - realizadas na forma prevista no inciso III do artigo anterior, com o retorno do aviso de recebimento, entregue comprovadamente no endereço do destinatário;
III - na data de publicação do edital no Diário Oficial da União, quando realizadas na forma prevista no inciso IV do artigo anterior.
§ 1º O endereço do destinatário deverá ser previamente confirmado mediante consulta aos sistemas disponíveis ao Tribunal ou a outros meios de informação, a qual deverá ser juntada ao respectivo processo.
 (...) 
Bem se vê, portanto, que a validade da citação via postal não depende de que o aviso de recebimento seja assinado pelo próprio destinatário da comunicação, o que dispensa, no caso em tela, a entrega do AR em 'mãos próprias'. A exigência da norma é no sentido de o Tribunal verificar se a correspondência foi entregue no endereço correto, residindo aqui a necessidade de certeza inequívoca.
Não é outra a orientação da jurisprudência do TCU, conforme se verifica dos julgados a seguir transcritos:
São válidas as comunicações processuais entregues, mediante carta registrada, no endereço correto do responsável, não havendo necessidade de que o recebimento seja feito por ele próprio (Acórdão 3648/2013-TCU-Segunda Câmara, Relator Min. José Jorge) ;
É prescindível a entrega pessoal das comunicações pelo TCU, razão pela qual não há necessidade de que o aviso de recebimento seja assinado pelo próprio destinatário. Entregandose a correspondência no endereço correto do destinatário, presume-se o recebimento da citação. (Acórdão 1019/2008-TCU-Plenário, Relator Min. Benjamin Zymler) ;
As comunicações do TCU, inclusive as citações, deverão ser realizadas mediante Aviso de Recebimento - AR, via Empresa Brasileira de Correios e Telégrafos, bastando para sua validade que se demonstre que a correspondência foi entregue no endereço correto. (Acórdão 1526/2007-TCU-Plenário, Relator Min. Aroldo Cedraz) .
A validade do critério de comunicação processual do TCU foi referendada pelo Supremo Tribunal Federal, nos termos do julgamento do MS-AgR 25.816/DF, por meio do qual se afirmou a desnecessidade da ciência pessoal do interessado, entendendo-se suficiente a comprovação da entrega do 'AR' no endereço do destinatário:
Ementa: agravo regimental. Mandado de segurança. Desnecessidade de intimação pessoal das decisões do tribunal de contas da união. art. 179 do regimento interno do TCU. Intimação do ato impugnado por carta registrada, iniciado o prazo do art. 18 da lei nº 1.533/51 da data constante do aviso de recebimento. Decadência reconhecida. Agravo improvido.
O envio de carta registrada com aviso de recebimento está expressamente enumerado entre os meios de comunicação de que dispõe o Tribunal de Contas da União para proceder às suas intimações.
O inciso II do art. 179 do Regimento Interno do TCU é claro ao exigir apenas a comprovação da entrega no endereço do destinatário, bastando o aviso de recebimento simples. 
Da revelia do responsável Liberalino Ribeiro de Almeida Neto
No caso vertente, a citação do responsável (Liberalino Ribeiro de Almeida Neto) se deu em endereços provenientes de pesquisas de endereços realizadas pelo TCU (vide parágrafos acima) , porquanto, devido ao insucesso de realizar a citação em endereços constantes na base de dados da Receita custodiada pelo TCU, buscou-se a notificação em endereços provenientes das bases de dados públicas custodiadas pelo TCU (TSE e Renach) e das bases de dados do próprio TCU. A entrega dos ofícios citatórios nesses endereços ficou comprovada conforme detalhamento a seguir:
Liberalino Ribeiro de Almeida Neto, ofício 71446/2020 - Seproc (peça 42) , origem no sistema do Renach, com ciência em 4/2/2021, recebido por Irma Souza (peça 46) e ofício 71447/2020 - Seproc (peça 43) , com ciência em 4/2/2021 (peça 45) , recebido por Wilson Batista, origem no sistema do TSE.
Nos processos do TCU, a revelia não leva à presunção de que seriam verdadeiras todas as imputações levantadas contra os responsáveis, diferentemente do que ocorre no processo civil, em que a revelia do réu opera a presunção da verdade dos fatos narrados pelo autor (Acórdão 1009/2018-TCU-Plenário, Relator Min. Bruno Dantas; 2.369/2013-TCU-Plenário, Relator Min. Benjamin Zymler e 2.449/2013-TCU-Plenário, Relator Min. Benjamin Zymler) . Dessa forma, a avaliação da responsabilidade do agente não pode prescindir da prova existente no processo ou para ele carreada. 
Ao não apresentar sua defesa, o responsável deixou de produzir prova da regular aplicação dos recursos sob sua responsabilidade, em afronta às normas que impõem aos gestores públicos a obrigação legal de, sempre que demandados pelos órgãos de controle, apresentar os documentos que demonstrem a correta utilização das verbas públicas, a exemplo do contido no art. 93 do Decreto-Lei 200/1967: 'Quem quer que utilize dinheiros públicos terá de justificar seu bom e regular emprego na conformidade das leis, regulamentos e normas emanadas das autoridades administrativas competentes.' 
Mesmo as alegações de defesa não sendo apresentadas, considerando o princípio da verdade real que rege esta Corte, procurou-se buscar, em manifestações do responsável na fase interna desta Tomada de Contas Especial, se havia algum argumento que pudesse ser aproveitado a seu favor. 
Os argumentos apresentados na fase interna (peça 4) não elidem as irregularidades apontadas.
Em se tratando de processo em que a parte interessada não se manifestou acerca das irregularidades imputadas, não há elementos para que se possa efetivamente aferir e reconhecer a ocorrência de boa-fé na conduta do responsável, podendo este Tribunal, desde logo, proferir o julgamento de mérito pela irregularidade das contas, conforme os termos dos §§ 2º e 6º do art. 202 do Regimento Interno do TCU. (Acórdão 2064/2011-TCU-Primeira Câmara (relator Min. Ubiratan Aguiar) , 6.182/2011-TCU-1ª Câmara (relator Min. Weber de Oliveira) , 4.072/2010-TCU-1ª Câmara (Relator Min. Valmir Campelo) , 1.189/2009-TCU-1ª Câmara (Relator Min. Marcos Bemquerer) , 731/2008-TCU-Plenário (Relator Min. Aroldo Cedraz) .
Dessa forma, o responsável Liberalino Ribeiro de Almeida Neto deve ser considerado revel, nos termos do art. 12, § 3º, da Lei 8.443/1992, devendo as contas serem julgadas irregulares, condenando-o ao débito apurado e aplicando-lhe a multa prevista no art. 57 da Lei 8.443/1992.
Prescrição da Pretensão Punitiva
Vale ressaltar que a pretensão punitiva do TCU, conforme Acórdão 1441/2016-TCU-Plenário, Relator Min. Benjamin Zymler, que uniformizou a jurisprudência acerca dessa questão, subordina-se ao prazo geral de prescrição indicado no art. 205 do Código Civil, que é de dez anos, contado da data de ocorrência da irregularidade sancionada, nos termos do art. 189 do Código Civil, sendo este prazo interrompido pelo ato que ordenar a citação, a audiência ou a oitiva do responsável.
No caso em exame, não ocorreu a prescrição, uma vez que a irregularidade sancionada ocorreu em 31/12/2010, e o ato de ordenação da citação ocorreu em 17/12/2020.
CONCLUSÃO
Em face da análise promovida na seção 'Exame Técnico', verifica-se que o responsável Liberalino Ribeiro de Almeida Neto não logrou comprovar a boa e regular aplicação dos recursos, instado a se manifestar, optou pelo silêncio, configurando a revelia, nos termos do § 3º, do art. 12, da Lei 8.443/1992. Ademais, inexistem nos autos elementos que demonstrem a boa-fé do responsável ou a ocorrência de outras excludentes de culpabilidade.
Verifica-se também que não houve a prescrição da pretensão punitiva, conforme análise já realizada.
Tendo em vista que não constam dos autos elementos que permitam reconhecer a boa-fé do responsável, sugere-se que as suas contas sejam julgadas irregulares, nos termos do art. 202, § 6º, do Regimento Interno do TCU, com a imputação do débito atualizado monetariamente e acrescido de juros de mora, nos termos do art. 202, § 1º do Regimento Interno do TCU, descontado o valor eventualmente recolhido, com a aplicação da multa prevista no art. 57 da Lei 8.443/1992.
Por fim, como não houve elementos que pudessem modificar o entendimento acerca das irregularidades em apuração, mantém-se a matriz de responsabilização presente na peça 36.
PROPOSTA DE ENCAMINHAMENTO
Diante do exposto, submetemos os autos à consideração superior, propondo ao Tribunal:
considerar revel o responsável Liberalino Ribeiro de Almeida Neto (CPF: XXX.430.194-XX) , para todos os efeitos, dando-se prosseguimento ao processo, com fulcro no art. 12, § 3º, da Lei 8.443/1992; 
julgar irregulares, nos termos dos arts. 1º, inciso I, 16, inciso III, alíneas 'b' e 'c', da Lei 8.443/1992, c/c os arts. 19 e 23, inciso III, da mesma Lei, as contas do responsável Liberalino Ribeiro de Almeida Neto (CPF: XXX.430.194-XX) , condenando-o ao pagamento da importância a seguir especificada, atualizada monetariamente e acrescida dos juros de mora, calculada a partir da data discriminada até a data da efetiva quitação do débito, fixando-lhe o prazo de quinze dias, para que comprove, perante o Tribunal, o recolhimento da referida quantia aos cofres do Fundo Nacional de Assistência Social, nos termos do art. 23, inciso III, alínea 'a', da citada lei, c/c o art. 214, inciso III, alínea 'a', do Regimento Interno do TCU.  
	Débito relacionado ao responsável Liberalino Ribeiro de Almeida Neto (CPF: XXX.430.194-XX) :
	Data de ocorrência
	Valor histórico (R$) 

	31/12/2010
	6.101,05

Valor atualizado do débito (com juros) em 19/3/2021: R$ 12.391,05.
aplicar ao responsável Liberalino Ribeiro de Almeida Neto (CPF: XXX.430.194-XX) , a multa prevista no art. 57 da Lei 8.443/1992 c/c o art. 267 do Regimento Interno do TCU, fixando-lhe o prazo de quinze dias, a contar da notificação, para que comprove, perante o Tribunal (art. 214, III, alínea 'a', do Regimento Interno do TCU) , o recolhimento da dívida aos cofres do Tesouro Nacional, atualizada monetariamente desde a data do acórdão que vier a ser proferido por este Tribunal até a data do efetivo recolhimento, se paga após o vencimento, na forma da legislação em vigor;
autorizar, desde logo, a cobrança judicial das dívidas, caso não atendida a notificação, na forma do disposto no art. 28, inciso II, da Lei 8.443/1992;
autorizar também, desde logo, se requerido, com fundamento no art. 26, da Lei 8.443, de 1992, c/c o art. 217, §§ 1º e 2º do Regimento Interno do TCU, o parcelamento da (s) dívida (s) em até 36 parcelas, incidindo, sobre cada parcela, corrigida monetariamente, os correspondentes acréscimos legais, fixando-lhe o prazo de quinze dias, a contar do recebimento da notificação, para comprovar, perante o Tribunal, o recolhimento da primeira parcela, e de trinta dias, a contar da parcela anterior, para comprovar os recolhimentos das demais parcelas, devendo incidir, sobre cada valor mensal, atualizado monetariamente, os juros de mora devidos, no caso do débito, na forma prevista na legislação em vigor, alertando o responsável de que a falta de comprovação do recolhimento de qualquer parcela importará o vencimento antecipado do saldo devedor, nos termos do § 2º do art. 217 do Regimento Interno deste Tribunal; 
enviar cópia do Acórdão a ser prolatado à Procuradoria da República no Estado de PA, nos termos do § 3º do art. 16 da Lei 8.443/1992, c/c o § 7º do art. 209 do Regimento Interno do TCU, para adoção das medidas cabíveis; e
enviar cópia do Acórdão que vier a ser proferido ao Secretaria Especial do Desenvolvimento Social e ao responsável, para ciência;
informar à Procuradoria da República no Estado de PA, à Secretaria Especial do Desenvolvimento Social e ao responsável que a presente deliberação, acompanhada do Relatório e do Voto que a fundamenta, está disponível para a consulta no endereço www.tcu.gov.br/acordaos, além de esclarecer que, caso requerido, o TCU poderá fornecer sem custos as correspondentes cópias, de forma impressa; e
informar à Procuradoria da República no Estado de PA que, nos termos do parágrafo único do art. 62 da Resolução TCU 259/2014, os procuradores e membros do Ministério Público credenciados nesta Corte podem acessar os presentes autos de forma eletrônica e automática, ressalvados apenas os casos de eventuais peças classificadas como sigilosas, as quais requerem solicitação formal." (grifos no original) .
	É o relatório.

não há

Procurador Marinus Eduardo De Vries Marsico.

TOMADA DE CONTAS ESPECIAL. RECURSOS ORIUNDOS DO FUNDO NACIONAL DE ASSISTÊNCIA SOCIAL (FNAS). NÃO COMPROVAÇÃO DA BOA E REGULAR APLICAÇÃO DE PARTE DOS RECURSOS PÚBLICOS FEDERAIS REPASSADOS. CITAÇÃO. REVELIA. CONTAS IRREGULARES. DÉBITO E MULTA.

TOMADA DE CONTAS ESPECIAL (TCE)

Secretaria de Controle Externo de Tomada de Contas Especial (SecexTCE).

Cuidam os autos de tomada de contas especial instaurada pela Secretaria Especial do Desenvolvimento Social, em desfavor de Liberalino Ribeiro de Almeida Neto, em razão de não comprovação da regular aplicação de parte dos recursos repassados pelo Fundo Nacional de Assistência Social (FNAS) do extinto Ministério do Desenvolvimento Social (MDS) , atual Ministério da Cidadania, ao município de Vitória do Xingu - PA, no período de 1/1/2010 a 31/12/2010, na modalidade fundo a fundo.
2.	O fundamento para a instauração da presente TCE, nos termos consignados na matriz de responsabilização elaborada pelo tomador de contas (peça 27) e no Relatório de Auditoria E-TCE nº 3492/2019 (peça 31, p. 1, subitem 3.1) , foi a constatação da seguinte irregularidade na execução dos recursos repassados ao município de Vitória do Xingu - PA: 
Não comprovação da boa e regular aplicação dos recursos federais repassados à Prefeitura Municipal de Vitória do Xingu - PA, utilizados na contratação de serviços de frete de veículos junto a pessoas físicas identificadas no recibo de despesa que não são proprietárias dos veículos no exercício de 2016.
3.	No âmbito desta Corte de Contas, verificou-se que o Sr. Liberalino Ribeiro de Almeida Neto não demonstrou a boa e regular aplicação de parte dos recursos federais repassados pelo Fundo Nacional de Assistência Social (FNAS) ao município de Vitória do Xingu - PA (valor de R$ 6.101,05, data base 31/12/2010) , pois aplicou parte dos recursos federais em finalidade diversa daquela previamente pactuada, sem autorização prévia do órgão repassador.
4.	Tendo em vista que a responsabilidade pela correta e regular gestão dos recursos transferidos fundo a fundo ao referido ente municipal no ano de 2010 cabia, em última instância, ao prefeito (Gestão 2009-2012) , cabe ao Sr. Liberalino Ribeiro de Almeida Neto a responsabilidade pelo dano ocasionado pela irregularidade observada.
5.	Diante disso, o referido responsável, na qualidade de prefeito do Município de Vitória do Xingu - PA na Gestão 2009-2012, foi citado pelo débito apurado em decorrência da aplicação de parte dos recursos federais em finalidade diversa daquela previamente pactuada, sem autorização prévia do órgão repassador.
6.	Regularmente citado sobre a mencionada irregularidade, nos termos da instrução de peça 37 da Secretaria de Controle Externo de Tomada de Contas Especial, dos pronunciamentos de peças 38 e 39 da SecexTCE, datados de 17/13/2020, e dos ofícios de citação de peças 42, 43 e 44 (avisos de recebimento de peças 46, 45 e 47, respectivamente) , o ex-prefeito Liberalino Ribeiro de Almeida Neto permaneceu silente, o que caracterizou sua revelia, podendo-se dar prosseguimento ao processo, com fulcro no art. 12, § 3º, da Lei 8.443/1992.
7.	Dessa forma, pelo fato de o ex-prefeito Liberalino Ribeiro de Almeida Neto deixar de produzir prova da regular aplicação de parte dos recursos sob sua responsabilidade, em afronta às normas que impõem aos gestores públicos a obrigação legal de, sempre que demandados pelos órgãos de controle, apresentar os documentos que demonstrem a correta utilização das verbas públicas, acolho e incorporo às minhas razões de decidir as análises e os fundamentos detalhados na instrução de mérito da unidade técnica especializada (peça 49) , anuídas pelos dirigentes da SecexTCE (peças 50 e 51) e pelo representante do Ministério Público junto ao TCU (peça 52) , no sentido de julgar irregulares as presentes contas, com imputação do débito apurado ao referido responsável, e aplicação da multa prevista no art. 57 da Lei 8.443/1992, sem prejuízo das breves considerações a seguir. 
8.	Inicialmente, no tocante à análise dos pressupostos de procedibilidade da Instrução Normativa-TCU 71/2012, alterada pela IN/TCU 76/2016, saliento que o valor atualizado do débito apurado (sem juros) em 1/1/2017 é de R$ 9.175,98, e que apesar de ser inferior ao limite de R$ 100.000,00, previsto pelo § 1º do artigo 6º da IN-TCU 71/2012, alterada pela IN-TCU 76/2016, quando somado aos débitos registrados no e-TCE 3385/2019 e 1994/2018, do mesmo responsável, ultrapassa o referido montante.
9.	De fato, o responsável não apresentou qualquer alegação que elidisse a irregularidade apurada nos autos e/ou descaracterizasse sua responsabilidade pelo ressarcimento aos cofres públicos do dano apurado.
10.	Conforme assentado na jurisprudência consolidada desta Casa, compete ao gestor o ônus de comprovar a regularidade da aplicação dos recursos públicos que lhe foram confiados.
11.	No caso em exame, a responsabilidade do Sr. Liberalino Ribeiro de Almeida Neto decorre do fato de ter sido o gestor dos recursos federais repassados pelo Fundo Nacional de Assistência Social (FNAS) ao município de Vitória do Xingu - PA no período de 1/1/2010 a 31/12/2010, na modalidade fundo a fundo.
12.	Ao não prestar contas dos recursos recebidos, o gestor desrespeitou as regras insculpidas na Carta Magna e na legislação acerca da obrigação de comprovar a boa e regular aplicação dos recursos.
13.	Mesmo ocorrendo a revelia, considerando o princípio da verdade real que rege esta Corte de Contas, procurou-se buscar, em manifestação do ex-prefeito Liberalino Ribeiro de Almeida Neto na fase interna da presente tomada de contas especial, se havia algum argumento que pudesse ser aproveitado a seu favor. Entretanto, os argumentos apresentados na fase interna desta TCE (peça 4) não elidem a irregularidade apontada.
14.	No tocante à prescrição da pretensão punitiva por parte do TCU, tendo em vista o Acórdão 1441/2016-TCU-Plenário, Relator Ministro Benjamin Zymler, que uniformizou a jurisprudência acerca dessa questão no sentido de tal pretensão subordinar-se ao prazo geral de prescrição indicado no art. 205 do Código Civil, que é de dez anos, contado da data de ocorrência da irregularidade sancionada, nos termos do art. 189 do Código Civil, verifico que não ocorreu, pois a irregularidade sancionada ocorreu em 31/12/2010 e o ato de ordenação da citação ocorreu em 17/12/2020 (pronunciamento do dirigente da unidade técnica especializada de peça 39) .
15.	Por fim, adequado o envio cópia da presente deliberação à Procuradoria da República no Estado do Pará, nos termos do § 3º do art. 16 da Lei 8.443/1992, c/c o § 7º do art. 209 do Regimento Interno/TCU, para adoção das medidas cabíveis.
	Ante o exposto, VOTO por que o Tribunal aprove o acórdão que ora submeto à deliberação deste Colegiado.

TCU, Sala das Sessões Ministro Luciano Brandão Alves de Souza, em 14 de setembro de 2021.
Ministro JOÃO AUGUSTO RIBEIRO NARDES
Relator